【裁判字號】    90,自,64
【裁判日期】    900417
【裁判案由】    誣告等
【裁判全文】
臺灣臺北地方法院刑事判決    九十年度自字第六十四號
    自  訴  人  子○○
    自訴代理人  張金盛律師
    被      告  丙  ○
                甲○○
                乙○○
                辛○○
                己○○
                壬○○
                丁○○
                癸○○
                庚○○
                戊○○
    右  一  人
    選任辯護人  朱渭陽
右列被告等因誣告等案件，經自訴人提起自訴，本院判決如左：
    主      文
丙○、甲○○、乙○○、辛○○、己○○、壬○○、丁○○、癸○○、庚○○、戊○○均無罪。
    理      由
一、自訴意旨略以：被告戊○○係台北縣新店市「香格里拉大廈」集合式住宅大樓之
    管理委員會主任委員，被告丙○、甲○○、辛○○、己○○、壬○○、丁○○、
    癸○○、庚○○為「香格里拉大廈」之管理委員會委員，被告乙○○為「香格里
    拉大廈」之總幹事，緣自訴人子○○於民國八十八年十月間購得「香格里拉大廈
    」一一五室，自訴人因見同大廈內之其他住戶有將陽台原有鋼鐵欄竿鋸斷或打掉
    原有牆壁，加蓋遮雨棚、鋁門窗或擴建陽台之情事，自訴人乃如法泡製，在自家
    後陽台興建遮雨棚及整修花園，即有自稱係委員者前來制止，及至八十八年十一
    月十七日晚間，「香格里拉大廈」之管理委員會主任委員即被告戊○○，在該大
    廈地下Ａ會議室召開第四屆第二次管理委員會議，並邀請自訴人及七０九室黃秀
    小姐到場協調，被告等便怒目相向，砲轟自訴人，被告乙○○多次勸告，仍未靜
    止下來，更不理會開會程序，不顧被告王鴻淟報告財務狀況，只一味要被告乙○○提出討論新住戶修建遮雨棚問題，被告等稱：「整理院子要寫切結書，經委員
    會同意始能動工」，自訴人反稱：「地不是我自己的，也不是你們自己的，大家
    都有持分，我怎麼寫切結書」，被告辛○○則稱只要有住戶，未經管理委員會許
    可，他們有辦法使對方拆除，被告等復提出住戶公約，指稱：「第三條、第四條
    規定，委員會同意者外，其餘不准破壞現狀」，自訴人當場反駁，如住戶堅持互
    相陷害，自訴人將檢舉被告甲○○漏稅，事後被告等為修理自訴人，竟虛捏事實
    ，於會後二十日，共同偽造會議紀錄內容，推由被告甲○○、庚○○帶頭書寫字
    條，交與被告王鴻淟照抄於八十八年十一月十七日會議紀錄內載：「經與一一五
    房所有人子○○先生現場溝通破裂，管委會所有與會委員均遭詹先先惡言相向，
    並直指名諱恐嚇，甚至恐嚇整棟大樓住戶以非常手段，令所有住戶無法居住下去
    ，此以造成對本大樓所有住戶之生命財產之威脅」云云，並於八十八年十二月七
    日倒填日期偽造八十八年十一月十七日之共同切結書，由被告等其中一人書寫前
    段：「事因：于八十八年十一月十七日晚二十一點三十分至二十二點四十分因共
    同與住戶子○○先生協調住戶事宜不成共同遭受威脅，因事關各委員之後安全堪
    慮，因此共同聲明同意報警保護各委員」，被告等另一人書寫後段：「香格里拉
    管委會主任委員 (戊○○) 委任監察委員丙○全權代表報案處理  十一月十七日
    」，被告丙○即據此於八十八年十二月七日向台北縣警察局新店分局龜山派出所
    誣指遭自訴人恐嚇，並虛捏事實謂：八十八年十一月十七日開會時，自訴人曾恐
    嚇如果我的違建遭拆除，他會讓我們住不下去，不信的，叫我們試試看他的實力
    」，因認被告等涉犯刑法之偽造文書罪嫌及誣告罪嫌云云。
二、按犯罪事實應依證據認定之，無證據不得推定其犯罪事實；又不能證明被告犯罪
    者，應諭知無罪之判決，刑事訴訟法第一百五十四條、第三百零一條第一項分別
    定有明文。又告訴人之告訴，係以使被告受刑事訴追為目的，是其陳述是否與事
    實相符，仍應調查其他證據以資審認；以被害人之陳述為認定犯罪之依據時，必
    其陳述並無瑕疵，且就其他方面調查，又與事實相符，始能認有證據能力，最高
    法院五十二年臺上字第一三００號、六十一年臺上字第三０九九號分別著有判例
    可資參照。且認定犯罪事實所憑之證據，雖不以直接證據為限，間接證據亦包括
    在內，然而無論其為直接或間接證據，其為訴訟上之證明，須於通常一般之人均
    不致有所懷疑，而得確信其為真實之程度者，始得據為有罪之認定，倘其證明尚
    未達到此一程度，而有合理之懷疑存在，致使無從形成有罪之確信，即不得遽為
    不利被告之認定，亦有最高法院七十六年臺上字第四九八六號判例足稽。
三、自訴人認被告等涉犯偽造文書、誣告等罪嫌，無非以「香格里拉大廈」八十八年
    十一月十七日管理委員會之會議紀錄及共同切結書所記載之內容均為不實，及被
    告戊○○、乙○○於另案 (即本院八十九年度易字第一六七０號子○○恐嚇案件
    ) 上訴時，在台灣高等法院作證時均稱八十八年十一月十七日開會時並未聽到自
    訴人有恐嚇言詞，且證人王琠鴻並證稱會議紀錄並非開會當天所寫，係事後補寫
    等語為其論據，訊據被告戊○○、王鴻淟、丙○、甲○○、辛○○、壬○○、丁○○、癸○○固坦承案發時分係前開管理委員會主任委員、總幹事、委員，惟均
    堅決否認有何偽造文書、誣告等犯行，被告戊○○辯稱：八十八年十一月十七日
    開協調會的時候，違章部分沒有協調成功而破裂，在開會的時候，我沒有注意聽
    到自訴人有沒有說些恐嚇的話，但我有聽到他說如果他的被拆的話，大家都要一
    起拆。之所以會寫共同切結書，是因為開完會之後，可能那時候還有糾紛，等我
    從地下室走回到上面，已有警察來了，被告丙○向我反應說她被恐嚇要以管委會
    名義報案，那時我是主任委員，我必須要在報案單上簽名，切結書上最後一、二
    行及委員簽名的地方是我寫的。切結書當天晚上就有人擬好，由我簽名，但我沒
    有詳細看切結書的內容等語，被告乙○○辯稱：八十八年十一月十七日會議當天
    我是紀錄，因為我年紀大了，且係江蘇省人，有點跟不上，所以我的紀錄都是根
    據當天與會人員所寫的發言單紀錄，當時吵吵鬧鬧，自訴人跟管委會吵得很兇，
    但實際爭吵內容我記不得了，當天開完會，被告甲○○、庚○○就已將發言單交
    給我，會議紀錄我是在開會後之三天內完成，至於共同切結書的事情，我不清楚
    ，不是我寫的，我也沒有參與其中等語，被告丙○、甲○○、辛○○、壬○○、
    丁○○、癸○○均辯稱：民國八十八年十一月十七日下午九時許大廈管理委員會
    確有開協調會，討論自訴人占用公共用地一案，後協調破裂，場面很火爆，自訴
    人口出穢言，並恐嚇我們，他以閩南語說些如果他不能住的話，要讓大家也住的
    不安穩，不然大家試試看，他說他的後台很硬之類恐嚇的話語，當時被告壬○○
    問他是否在恐嚇，自訴人說就是恐嚇，之後我們有報案，警方也有來到現場。因
    開會時，被告庚○○並未到場，係由被告辛○○代理，會完之後上樓碰到被告庚○○，被告辛○○就把這件事跟被告庚○○說，被告庚○○說一定要報案，我們
    幾個委員商量的結果，認為我們還是要報案以維社區安寧，因要以管委會名義報
    案，所以就由被告丙○執筆依照我們委員的意思擬具一份共同切結書，被告丙○
    寫切結書的時候，我們委員全部都在場，並當場簽名，但在場之員警並不受理我
    們的報案，之後我們也到派出所許多次，但他們都不受理，直至八十八年十二月
    七日，由被告丙○以個人名義報案，警方才受理並制作筆錄，或許主任委員許吉
    雄因為他母親住在自訴人旁邊，他有些顧忌，開會時自訴人確有出言恐嚇，為求
    社區安寧，乃共同出具切結書要求報警處理，該次管理委員會之會議紀錄、共同
    切結書記載之內容均屬真實，自非偽造文書，又為求社區安寧乃報警處理係屬合
    法權利之正當行使，其等並非虛構事實，誣指自訴人犯罪，更無誣告之可言等語
    。經查：
(一)、自訴人如何於八十八年十一月七日二十一時在該大廈地下Ａ會議室召開管理委
      員會第四屆第二次委員會議，因協調未成，自訴人竟向管理委員多人揚言：「
      如果我的違建被拆除，要讓所有住戶也住不下去，我已調查各委員之住家電話
      ，要大家好看！不信的話就試試看我的實力」等語，致委員丙○、辛○○、甲○○、壬○○及嗣後聞悉上情之委員庚○○（開會時由委員辛○○代理）等人
      心生畏懼之情，業據被告丙○、辛○○、庚○○、甲○○、壬○○於本院八十
      九年度易字第一六七０號子○○恐嚇案件 (下稱自訴人恐嚇案件) 偵查時以告
      訴人身分、被告甲○○、辛○○於自訴人恐嚇案件上訴審之台灣高等法院八十
      九年度上易字第四六０八號 (下稱自訴人恐嚇上訴案件) 調查時以告訴人身分
      指訴綦詳，並經被告即目擊證人己○○於自訴人恐嚇案件偵查時結證在卷，且
      查八十八年十一月十七日下午九時許該大廈管理委員會確有邀請自訴人到場召
      開協調會，討論自訴人占用公共用地一案，嗣協調破裂，當時場面混亂，雙方
      有發生爭執等情，業據被告即當日會議主席戊○○、會議紀錄乙○○於本院八
      十九年度自字第二一七號自訴人自訴誹謗等案件調查時證述屬實，況且被告丙○、甲○○、辛○○、壬○○、丁○○、癸○○於本院審理時均供稱：會議結
      束後警方即據報到場處理等語，被告戊○○、乙○○供稱：確有警方到場等語
      ，則自訴人於召開上開協調會時，倘未對被告等有何恐嚇言行，致被告等心生
      畏懼，被告等豈會有迅即報警前來處理之舉。又自訴人與被告等發生爭執，情
      緒難免激動，自難期心平氣和，該會議紀錄載稱自訴人對與會委員惡言相向、
      出言恐嚇等語，衡情應非全屬子虛。
(二)、自訴人於上開會議後之二個月左右即於八十九年一月三十一日下午五時三十分
      左右，自訴人偕同另一新住戶黃秀前往被告庚○○住處理論，自訴人隔著鐵門
      （有鐵條空間）斥責被告庚○○不在現場為何也在共同切結書上簽名！指著被
      告庚○○叫道：「你出來！要給你好看」！隨即掏出催淚瓦斯器向被告庚○○
      噴灑，被告庚○○後退拿起電話報警，自訴人仍接續揚言：要再帶「東西」上
      來給被告庚○○好看！致被告庚○○甚感畏懼，此並據被告庚○○於自訴人恐
      嚇上訴案件調查時以告訴人身分指證甚明，且當日警察據報到場曾予勸導，雙
      方達成和解，隨即立具和解書，內容略以：「八十九年一月三十一日下午五時
      三十分左右，子○○先生偕同一名女性（即黃秀）突至本人（庚○○）住處按
      鈴，要求本人外出談話，由於對方來勢兇兇，並口出惡言．．．雙方隔著鐵門
      對話，此時詹先生突從口袋中取出噴淚瓦斯向本人噴灑．．．本人後退速撥電
      話報警，在警員先生未到之前，詹先生下樓一趟，滿口道：要再帶「東西」
      上來欲給本人好看，致本人心生恐懼。經警察先生協調後，本人願接受子○○
      先生之致歉，但對前述本人受害事實，保留追訴權，只要子○○先生不再對本
      人之生命財產造成威脅，本人願和解了事」等情。立書人有被告庚○○及自訴
      人之簽名，另有見證人黃秀之署押，此有該和解書附於自訴人恐嚇案件偵查卷
      可稽，而自訴人亦不否認確曾立下前開和解書，足徵和解書所載經過情形屬實
      ，否則自訴人何以願在其上簽名而無任何爭議或保留。被告庚○○之指證核與
      和解書所載情節合，自可信為真實。
(三)、自訴人於上開會議後之三個月左右即於八十九年二月底某日，在被告甲○○住
      宅外責被告甲○○：「你是主任委員，都是你起哄，如果你敢拆除我家的一
      塊牆，就要潑硫酸，對你這個人我要用硫酸洗你的嘴」等語，致被告甲○○心
      生畏懼，此亦據被告甲○○於自訴人恐嚇案件偵查及自訴人恐嚇上訴案件調查
      時指訴甚明，並經證人王俊欽、馮麗美、萬美桃於自訴人恐嚇上訴案件調查時
      具結證述屬實，亦堪信為真實。
(四)、自訴人因增建占用公地一事，事前已迭遭管理委員指責，心已有所不快，嗣雙
      方召開管理委員會協調，又因協調破裂，彼此發生爭執，管理委員會仍堅決提
      報違建拆除，則自訴人受此刺激，其情緒難免一時激動，自難期心平氣和，因
      而對與會被告等即管理委員會成員惡言相向、出言恐嚇，亦符常情，復參諸自
      訴人於上開會議後之二、三個月，其情緒仍難以平復，連續二次對被告庚○○
      、甲○○有實施上開 (二)、(三)、 所示之恐嚇犯行，足證自訴人於上開會議
      上，其情緒確處於激憤，益徵自訴人出言恐嚇一事，確為真實。況且自訴人因
      自訴人恐嚇案件，業經本院於八十九年十一月一日以八十九年易字第一六七０
      號判決判處自訴人有期徒刑四月，並得易科罰金，被告不服上訴，經台灣高等
      法院九十年二月十四日以八十九年度上易字第四六０八號判決撤銷原判決，仍
      認定自訴人觸犯恐嚇罪名，並仍判處有期徒刑四月，並得易科罰金確定在案，
      此有本院及台灣高等法院前開刑事判決書各一件附卷可稽，則自訴人恐嚇被告
      等一事至此甚明，則該次被告等制作之會議紀錄、共同切結書並無任何虛偽不
      實，又自訴人亦因恐嚇經判處罪刑確定在案，更難認被告等有何誣告之情事。
(五)、自訴人指訴被告等係於該次管理委員會後之二十日始制作虛偽不實之會議紀錄
      及共同切結書，並據此虛偽不實之會議紀錄及共同切結書，向職司犯罪偵查之
      機關申告自訴人恐嚇，然始終未能提出任何證據證明該會議紀錄及共同切結書
      係於會議後之二十日始行制作，更未能提出任何證據證明該會議紀錄及共同切
      結書所記載之自訴人恐嚇內容有何虛偽不實，則自訴人空言指稱被告等制作之
      會議紀錄、共同切結書虛偽不實，且係誣告云云，即無可採。
(六)、自訴人雖又以被告戊○○於自訴人恐嚇上訴案件以證人身分做證稱並未聽到自
      訴人有恐嚇之言詞，被告乙○○以證人身分做證亦證稱會議紀錄係會後做成，
      然被告戊○○於自訴人恐嚇上訴案件調查時固證稱開協調會自訴人沒有說恐嚇
      之言詞，然承審法官並未進一步追問，係未聽聞或未注意聽聞，且被告戊○○
      於本院審理時供稱：我沒有注意聽到自訴人有沒有說類似恐嚇的話，但我有聽
      到如果他的被拆的話，大家都要一起拆等語，況且案發當時雙方處於激烈爭執
      之情況，人聲鼎沸，一時未能聽聞自訴人之部分言詞，亦屬合理，又被告乙○○固證稱會議紀錄係會後做成等語，然會議紀錄通常係於會後再行整理制作，
      而被告乙○○於本院審理時供稱：會議紀錄是在會議後三日內就完成等語，亦
      屬事理之常，且並非凡事後制作完成之會議紀錄即一定屬虛偽不實，其二者並
      非處於等於之關係，是自訴人既未能提出積極證據證明被告等之會議紀錄有何
      登載不實或誣告之情事，則其以被告戊○○、乙○○於另案之證詞做為其並未
      恐嚇之佐證，更無足採。另本件事實已甚明確，自訴人請求本院調查會議當日
      警方有無到場，且事後被告等有無多次到派出所報案，核均無必要，併此敘明
      。
(七)、綜上，被告等告訴自訴人恐嚇一案，既經台灣高等法院判決自訴人有罪確定在
      案，自訴人恐嚇之情既經台灣高等法院認定為真實，被告等自無偽造文書、登
      載不實或誣告之可言，本院復查無其他積極證據足認被告等有自訴人所指之偽
      造文書、誣告等犯行，揆之首揭說明，尚難以自訴人片面之指訴遽入被告等於
      罪，自應為無罪之諭知。
四、被告己○○、庚○○經合法傳喚無正當理由不到庭，因本院認本案係應諭知無罪
    之案件，爰不待其陳述逕行判決，附此敘明。
據上論斷，應依刑事訴訟法第三百四十三條、第三零一條第一項、第三百零六條，判
決如主文。
中      華      民      國      九十     年      四      月     十七    日
                                  臺灣臺北地方法院刑事第三庭
                                        法  官  徐  世  禎
右正本證明與原本無異。
如不服本判決，應於判決送達後十日內，向本院提出上訴狀。
                                        書記官  林  玲  華
中      華      民      國      九十    年       四      月     十七    日


司法院資訊處製作；財團法人民間司法改革基金會備份。
